臺灣高等法院高雄分院民事判決
110年度上字第77號
上  訴  人  蔡維明  
訴訟代理人  陳裕文律師  
            林于軒律師
            陳樹村律師
            范馨月律師
被上訴人    高雄市○○區○○

法定代理人  施維明  
訴訟代理人  譚國凱  
            林建頡  
參  加  人  高雄市政府工務局

法定代理人  楊欽富  
訴訟代理人  曾威彰  
            邱炤維  
            余佩君  
上列當事人間請求返還土地等事件，上訴人對於中華民國110年1
月22日臺灣高雄地方法院108年度重訴字第279號第一審判決提起
上訴，本院於110年12月29日言詞辯論終結，判決如下：
    主      文
上訴駁回。
第二審訴訟費用由上訴人負擔。
    事實及理由
壹、程序部分：
　　訴訟參加人高雄市政府工務局，其法定代理人原為蘇志勳，
    嗣變更為楊欽富，並已於民國110 年11 月22日具狀聲明承
    受訴訟（見本院卷第403頁 ），依法核無不合，應予准許。
貳、實體部分
一、上訴人主張：坐落高雄市鳳山區鳳西段土地，於民國89至97
    年間曾因進行自辦市地重劃，坐落高雄市○○區○○段0 地號土
    地（下稱系爭土地）經規劃為上訴人之母蔡盧濟所有，蔡盧
    濟過世後，並由上訴人於104 年10月19日以分割繼承為原因
    取得。系爭土地非公用土地，亦非既成道路，詎被上訴人於
    102 年間，竟應附近住戶為自己通行便利之請求，於系爭土
    地如原判決附圖（下稱附圖）所示編號Ａ部分（面積76.93 
    平方公尺，下稱編號Ａ土地）鋪設柏油路面，無正當權源占
    用編號Ａ土地，亦妨害上訴人之所有權，爰依民法第767 條
    第1 項前段及中段規定提起本訴，請求擇一判決被上訴人將
    編號Ａ土地上之柏油路面除去，交還土地。並聲明：㈠被上訴
    人應將編號Ａ土地上之柏油路面刨除，將土地返還予上訴人
    。㈡願供擔保，請准宣告假執行。
二、被上訴人則以：參照64年之鳳山市都市計畫圖及94年變更鳳
    山市都市計畫細部計畫（第二次通盤檢討）案，編號Ａ土地
    上均已有巷道存在，且高雄市○○區○○○○市地○○○於000○○○○○○
    ○○○○○區○○巷道○○○號Ａ土地之巷道），經高雄市政府工務局
    （下稱工務局）至現場會勘，作成該巷道仍有繼續保持公共
    通行之必要，並由重劃主管機關先行檢視重劃區內既成巷道
    是否屬「無繼續供公眾通行之必要」後再提廢道申請之會勘
    結論。其後，因鳳山市○○○○○里○○○○號Ａ土地之巷道瀝青路面
    已嚴重破損，為顧及公眾通行安全，其乃於102年7月10日依
    高雄市道路管理自治條例第2 條第2 項第1 款規定，辦理既
    有瀝青路面刨除重鋪改善事宜。上訴人如認應將編號Ａ土地
    之柏油路面刨除，應依據高雄市現有巷道改道或廢止辦法第
    7條規定，向工務局申請廢道程序等語置辯。
三、訴訟參加人工務局則稱：編號Ａ土地於64年起即供公眾通行
    至今，達40年以上。於65年間高雄市○○區○○○路00巷0 號等1
    7戶建物及88年間高雄市○○區○○○路00巷0 號建物申請建築時
    ，主管機關依行為時建築管理相關法規、64年面臨既成巷路
    建築基地申請建築原則及79年臺灣省建築管理規則，認定編
    號Ａ土地為具供公眾通行之「現有巷道」並核與建築線指示
    圖，依法完成建築物核發使用執照。編號Ａ土地為上開建築
    物之主要通路，倘逕予廢除將造成使用執照上核定之圖說與
    上開規定不符之情形，影響建物所有權人權益甚鉅。上訴人
    如認為應將編號Ａ土地之巷道柏油路面刨除，應依高雄市現
    有巷道改道或廢止辦法第7 條規定，向工務局申請廢道程序
    等語。
四、原審為上訴人全部敗訴之判決，上訴人不服，提起上訴，聲
    明：㈠原判決廢棄；㈡被上訴人應將編號Ａ土地之柏油路面刨
    除，將土地返還予上訴人。被上訴人及參加人則聲明：上訴
    駁回。
五、兩造不爭執事項（見本院卷第73-74頁）　
　㈠坐落高雄市鳳山區鳳西段土地，於89至97年間曾進行自辦市
    地重劃，將系爭土地規劃為上訴人之母蔡盧濟所有。嗣蔡盧
    濟過世，系爭土地於104 年10月19日以分割繼承為原因移轉
    登記為上訴人取得。
　㈡編號Ａ土地，係供高雄市鳳山區大東二路OO巷2 弄、大東二路
    OO巷兩側住戶居民通行至大東二路聯絡使用。
　㈢被上訴人因鳳山市民意代表及里民反映編號Ａ土地之巷道瀝青
    路面已嚴重破損，乃於102 年7 月10日依高雄市道路管理自
    治條例第2 條第2 項第1 款規定，辦理既有瀝青路面刨除重
    鋪改善事宜。 
六、上訴人依民法第767條第1項前段、中段規定，請求被上訴人
    將編號Ａ土地之柏油路面刨除，將土地返還上訴人部分：
　　上訴人主張系爭土地為其所有，被上訴人在編號Ａ土地上鋪
    設柏油路面等情，為兩造所不爭執，堪信屬實。上訴人另主
    張被上訴人係無權占用，且妨害其所有權，請求被上訴人應
    將該柏油路面除去，交還土地，惟為被上訴人及參加人所否
    認，並以編號Ａ土地自64年起即供公眾通行而為既成道路，
    具有公法上公用地役關係存在等語置辯。經查，
　㈠按公用地役關係乃私有土地而具有公共用物性質之法律關係
    ，與民法上地役權之概念有間，久為我國法制所承認。既成
    道路成立公用地役關係之要件為﹕1.須為不特定之公眾通行
    所必要，而非僅為通行之便利或省時。2.於公眾通行之初，
    土地所有權人並無阻止之情事。3.須經歷之年代久遠而未曾
    中斷，所謂年代久遠雖不必限定其期間，但仍應以時日長久
    ，一般人無復記憶其確實之起始，僅能知其梗概。既成道路
    符合上開要件因而成立公用地役關係，並不以登記為成立要
    件。私有土地存在公用地役關係時，其所有權人對土地已無
    法自由使用收益，形成因公益而特別犧牲其財產上利益之現
    象（司法院大法官會議釋字第400號解釋之解釋文及解釋理
    由書參照）。是以既成道路如符合上開要件而有公用地役關
    係存在，土地所有人之所有權之行使應受限制，非土地所有
    權人於通行之必要所為之行為，尚非無權使用，或妨害所有
    權，而所有權人對於第三人在通行必要範圍內所為之行為，
    不得本於所有權而請求排除之，亦不得請求返還已有公用地
    役權之土地。
　㈡依參加人提出之64年3 月由國立成功大學土木工程學系所繪
    製之鳳山市都市計畫圖所示，編號Ａ土地已作為巷道使用（
    見原審卷第87頁）；又於65年間高雄市○○區○○○路00巷0 號
    等17戶建物及88年間高雄市○○區○○○路00巷0 號建物先後申
    請建築時，編號Ａ土地經主管機關認定為供公眾通行之現有
    巷道並核與建築線指示圖，依法完成建築物核發使用執照等
    情，亦有當時高雄縣鳳山市公所65年8月21日鳳市工字第240
    37號函及所附65年8 月建築線指示（定）申請書圖、高雄縣
    政府建設局88年3月12日簡便行文表及所附88建局都線字第8
    231號建築線指示（定）申請書圖附卷可憑（見原審卷第91-
    97頁）；另依被上訴人提出之94年變更鳳山市都市計畫細部
    計畫圖（第二次通盤檢討），編號Ａ土地亦屬現有巷道（見
    原審審重訴卷第79頁、本院卷第289頁），且迄今仍供高雄
    市鳳山區大東二路OO巷2 弄、大東二路OO巷兩側住戶居民通
    行至大東二路聯絡使用一節，亦為兩造所不爭執，足認編號
    Ａ土地至遲於64年間即已成為公眾通行道路，通行年代久遠
    且未曾中斷。
　㈢又依上開64年3 月由國立成功大學土木工程學系所繪製之鳳
    山市都市計畫圖及當時高雄縣鳳山市公所65年8月21日鳳市
    工字第24037號函及所附65年8 月建築線指示（定）申請書
    圖所示，編號Ａ土地即作為巷道通行，申請人於申請建照及
    建築線指定圖時，亦將之標示為巷道，目前附圖所示高雄市
    ○○區○○○路00巷○○○○00○○○○市○○區○○○路00巷0 號等17戶建物
    申請興建時所留設之私設通路，足見編號Ａ土地早年即為供
    不特定之公眾通行所必要，非僅為通行之便利或省時，且於
    公眾通行之初，土地所有權人並無阻止之情，至今經歷之年
    代久遠，已逾45年而未曾中斷，是被上訴人抗辯編號Ａ土地
    為既成道路，為附近居民通行所必要，已有公用地役關係存
    在一節，堪信為真實。則被上訴人抗辯基於民眾通行之安全
    ，在該部分土地上鋪設柏油路面，係通行之必要範圍內所為
    之使用行為，核屬可採，上訴人主張編號Ａ土地非既成道路
    ，未成立公用地役關係云云，尚不足採信。
　㈣上訴人雖主張居住於大東二路OO巷内之住戶，欲對外通行，
    自可經大東二路OO巷，由附圖編號B部分連接和德街對外通
    行，附圖編號Ｂ部分為高雄市○○區○○段00地號土地之一部，
    屬國有地應優先供通行，且目前其上亦鋪設柏油供公眾通行
    ，路旁亦劃設停車格供公眾停車，附近居民既可利用該國有
    地對外通行，即無須通行上訴人私有之編號Ａ土地；另大東
    二路OO巷O弄之住戶則可經由大東二路OO巷O弄往西南方向直
    接對外連接大東二路，毋須通行編號Ａ土地，附近居民曾牡
    丹及里長吳金池亦證述附近居民均以編號Ａ土地、大東二路O
    O巷及大東二路OO巷O弄道路對外通行，足見通行編號Ａ土地
    ，僅係通行之便利或省時，並非必要，亦非唯一通路，自與
    既成道路之構成要件不合云云（本見院卷第83-86頁）。惟
    查，
　⒈編號Ａ土地鋪設柏油路面，目前可供大東二路OO巷及大東二路
    OO巷O弄兩旁住戶通行至大東二路，該等居民除編號Ａ土地外
    ，另亦得藉由大東二路OO巷O弄往西南再往西延伸銜接至大
    東二路（該巷弄與大東二路交岔路口處之路寬約2公尺），
    及自大東二路OO巷往東延伸，經附圖編號Ｂ之國有公園用地
    銜接和德街（該公園用地與和德街交岔路口之路寛約5.7公
    尺）對外聯絡等情，業據原審及本院先後到場勘驗，製有勘
    驗筆錄及囑託高雄市鳳山地政事務繪製複丈成果圖（即附圖
    ），暨現場照片42幀附卷可參（見原審卷第253-265頁、本
    院卷第151-249頁）；又原高雄縣政府於86年12月2日所公告
    發布實施之鳳山市都市計畫（原「公九」公園用地、「機十
    三」機關用地變更為住宅區）細部計畫書第五章、第七點之
    道路系統所載及其表5-3之計畫道路標號表所示起迄點為立
    志街至光華東路167 巷（寬10公尺、長418.6 公尺）之計畫
    道路即為和德街，目前已開闢完成，亦為兩造所不爭執（見
    原審審重訴卷第23-26頁、本院卷第56、372-375頁），均堪
    認為真實。
　⒉證人即里長吳金池雖證述：編號Ａ土地上道路在60年間伊到此
    處居住時已存在，當時主要供大東二路OO巷及大東二路OO巷
    O弄兩旁住戶通行使用，60年間伊印象中也可經由另二條通
    路即大東二路OO巷及大東二路OO巷O弄對外通行等語（見本
    院卷第155頁）。惟對照上開64年3 月由國立成功大學土木
    工程學系所繪製之鳳山市都市計畫圖所示，64年間確僅有編
    號Ａ土地及大東二路OO巷O弄存在，原並無大東二路OO巷，大
    東二路OO巷係65年間高雄市○○區○○○路00巷0 號等17戶建物
    申請興建時始留設之私設通路。另大東二路OO巷O弄路寬僅1
    .5公尺至2公尺，僅可供機車、腳踏車及行人步行，為上訴
    人所自承（見本院卷第398頁），證人吳金池亦證述：大東
    二路OO巷O弄路寬一直是如現況，大東二路OO巷以前是小巷
    ，僅可通行機車、腳踏車，直到90幾年開闢和德街後才拓寬
    等語（見本院卷第155頁），足見大東二路OO巷O弄因路寬狹
    窄，並不符合社會生活通行所需；而吳金池所述大東二路OO
    巷原亦應僅係空地，其後則為65年間上開建物興建時規劃留
    設之私設通路，並因附圖編號B公園用地內道路及90幾年間
    和德街之開闢，近十多年來始隨之拓寬而成為現況可連接公
    路及供汽車通行。依上，堪認該區域附近居民自約60年間以
    來，長期仍是賴編號Ａ土地連接大東二路對外通行，如無此
    通路，則欲到達此通路所達到之公路，客觀上顯然不合社會
    生活所需，而為通行所必要。是上訴人主張編號Ａ土地上道
    路向來僅為通行之便利或省時，並非必要，並不足採。
　㈤上訴人又主張：依市地重劃實施辦法第28條之規定，重劃之
    土地其原則上乃不應存有既有道路，故若欲將原先存在之既
    存道路予以留存者，應以「增設巷道」方式為之，而於使用
    分區上明確規類為「道路用地」，或規劃為「法定空地」方
    可謂為適法，故系爭土地上不應有任何巷道通過，而編號Ａ
    土地於重劃後並未劃規為「增設巷道」或「法定空地」，被
    上訴人竟鋪設柏油設置道路供他人使用，自屬嚴重侵害上訴
    人所有權之行為云云。惟依市地重劃實施辦法第28條規定：
    「重劃區內都市計畫規劃之街廓無法符合重劃分配需要者，
    得於不妨礙原都市計畫整體規劃及道路系統之前提下，增設
    或加寬為8公尺以下巷道，並依第26條規定計算臨街地特別
    負擔（第1項）。前項增設或加寬之巷道，主管機關應於重
    劃分配結果公告確定後，通知有關機關依法辦理都市計畫細
    部計畫變更（第2項）。重劃前供公共通行之既成巷道或私
    設巷道應予保留者，視為增設巷道，並依前二項規定辦理。
    但該巷道如兼具法定空地性質者，應按重劃前原位置、面積
    分配予原土地所有權人，不計算其重劃負擔，並得配合重劃
    工程同時施工（第3項）」。是本件編號Ａ土地於市地重劃前
    既已為既成巷道，於市地重劃後，本得依上開規定設置為增
    設巷道或法定空地。又供公眾通行具有公用地役關係之巷道
    既屬高雄市現有巷道改道或廢止辦法第3 條所稱之現有巷道
    ，上訴人縱認依目前大東二路OO巷通行現況已可供人車通行
    ，無再占用編號Ａ土地以供公眾通行必要，惟編號Ａ土地於市
    地重劃後是否「應予保留」，仍應依高雄市現有巷道改道或
    廢止辦法評估認定之，於此之前，尚不得認被上訴人於編號
    Ａ土地鋪設柏油路面屬無權占用或妨害所有權，是上訴人上
    開主張，核無足採。　　
　㈥依上，編號Ａ土地既為既成道路，已有公用地役關係存在，依
    前揭說明，上訴人就編號Ａ土地之所有權，即因公用地役關
    係而受有限制，則上訴人主張被上訴人在編號Ａ土地上鋪設
    柏油路面係無權占用上訴人所有土地，且妨害其所有權，請
    求被上訴人應將柏油路面除去，將土地返還予上訴人，為無
    理由。　
七、綜上所述，上訴人依民法第767 條第1 項前段及中段規定，
    請求被上訴人將編號Ａ土地上之柏油路面刨除，將土地返還
    予上訴人為無理由，原審為上訴人敗訴之判決，尚無違誤，
    上訴人指摘原判決不當，求為廢棄改判，並無理由，應予駁
    回其上訴。
八、本件事證已臻明確，兩造其餘攻擊防禦方法及所提事證，經
    本院審酌後，認與判決結果尚不生影響，無逐一論述之必要
    ，附此敘明。
九、據上論結，本件上訴為無理由，爰判決如主文。
中　　華　　民　　國　　111 　年　　1 　　月　　26　　日
                            民事第四庭
                                審判長法  官  甯  馨
　　　　　　　　　　　　　　　　　　　法  官  何悅芳
　　　　　　　　　　　　　　　　　　　法  官  林雅莉
以上正本證明與原本無異。
如對本判決上訴，須於判決送達後20日內向本院提出上訴狀，其
未表明上訴理由者，應於上訴後20日內向本院提出上訴理由書（
均須按他造當事人之人數附繕本）。上訴時應提出委任律師或具
有律師資格之人之委任狀，並依附註條文規定辦理。如委任律師
提起上訴者，應一併繳納上訴審裁判費。
中　　華　　民　　國　　111 　年　　1 　　月　　26　　日
                                      書記官  陳雅芳
附註：
民事訴訟法第466條之1：
對於第二審判決上訴，上訴人應委任律師為訴訟代理人，但上訴
人或其法定代理人具有律師資格者，不在此限。
上訴人之配偶、三親等內之血親、二親等內之姻親，或上訴人為
法人、中央或地方機關時，其所屬專任人員具有律師資格並經法
院認適當者，亦得為第三審訴訟代理人。
第1項但書及第2項情形，應於提起上訴或委任時釋明之。